【裁判字號】    99,重上更(一),9
【裁判日期】    991103
【裁判案由】    塗銷抵押權設定登記等
【裁判全文】
臺灣高等法院高雄分院民事判決       99年度重上更(一)字第9號
上  訴  人  宋柏元
            宋進元
            黃正君
            吳兆權
            林國棟
上五人共同
訴訟代理人  宋國城律師
被上 訴 人  高雄縣美濃鎮農會
法定代理人  林華玉
訴訟代理人  陳旻沂律師
複代理人    吳艾黎律師
上列當事人間請求塗銷抵押權設定登記等事件，上訴人對於民國
98年3 月16日臺灣高雄地方法院97年度重訴字第244 號第一審判
決提起上訴，經最高法院第一次發回更審，本院於99年10月20日
言詞辯論終結，判決如下：
    主  文
上訴駁回。
第二審訴訟費用由上訴人負擔。
    事 實 及 理 由
一、被上訴人起訴主張：上訴人宋柏元於民國81年間，先後向伊
    貸款新台幣（下同）400 萬元及380 萬元（下稱系爭780 萬
    元貸款），並提供其所有坐落高雄縣美濃鎮○○段1535、15
    36地號土地（下分別簡稱系爭1535號、1536號土地，合稱系
    爭土地），依序分別設定720 萬元及600 萬元之第一順位最
    高限額抵押權予伊；宋柏元又於83、84年間，提供訴外人林
    慶育所有坐落同縣旗山鎮○○段284 、285 、286 、287 地
    號等4 筆土地為擔保，向伊貸款1,300 萬元。宋柏元就各該
    債務尚未清償，經伊對其所有財產聲請強制執行，經台灣高
    雄地方法院（下稱高雄地院）分別以96年度執字第80245 號
    （查封標的為系爭1536號土地，及其上同段暫編79建號即門
    牌號碼高雄縣美濃鎮○○路163 之23號未辦理保存登記，面
    積141.6 平方公尺之建物，下稱系爭建物）、96年度執字第
    80246 號（查封標的為系爭1535號土地）清償債務事件受理
    。惟經高雄地院向高雄縣政府稅捐稽徵處旗山分處函查結果
    ，始知宋柏元已於95年8 月將系爭建物出賣予宋進元，並辦
    理變更房屋稅籍納稅義務人之登記，然系爭建物之買賣，顯
    然係宋柏元為避免伊之債權就系爭建物拍賣金額受償，出於
    買賣雙方之通謀虛偽意思表示，而屬無效。又宋柏元唯恐林
    慶育提供擔保之土地不足清償上開1,300 萬元貸款後，伊仍
    得以未受償債權，參與系爭土地強制執行之分配，竟於如附
    表所示時間，分別與黃正君、吳兆權、林國棟虛偽成立如附
    表所示60萬元至600 萬元不等之借款契約，並分別於系爭土
    地上設定如附表所示之第二或第三順位抵押權予該3 人。查
    上述抵押債權均僅有借款資金匯入之形式，其後即全數領出
    ，並無實質金錢之交付，顯屬通謀虛偽意思成立之假債權；
    且如附表所示最高限額抵押權所擔保債權範圍於債權人黃正
    君、吳兆權、林國棟經執行法院通知而聲明參與分配之時均
    已確定，依抵押權之從屬性原則，亦因債權不存在而無效。
    爰依民法第184 條第1 項；第87條、第24 2條、第113 條、
    第179 條、第767 條等規定，請求擇一判決：(一)確認系爭建
    物之所有權為宋柏元所有；(二)確認宋柏元與黃正君、吳兆權
    、林國棟間，就附表所示抵押權所擔保各如附表所示之抵押
    債權均不存在；(三)黃正君、吳兆權、林國棟應將各如附表所
    示之抵押權設定登記予以塗銷。
二、上訴人則以：宋柏元於95年5 月23日將系爭建物出賣予宋進
    元，並非出於通謀虛偽意思表示；又宋柏元就系爭土地分別
    設定如附表所示之抵押權予黃正君、吳兆權、林國棟，係為
    擔保其等如附表所示之借貸債權，而宋柏元於收受上開各筆
    借款匯款當日，因恐遭銀行扣押，遂於同日將匯款全數領出
    ，以償還積欠他人債務，非得據此指借款或抵押權設定係虛
    偽等語，資為抗辯。
三、原審經審理後，為上訴人敗訴之判決，上訴人不服，提起上
    訴，並於本院聲明：(一)原判決廢棄；(二)被上訴人在第一審之
    訴駁回；(三)歷審訴訟費用由被上訴人負擔。被上訴人則於本
    院聲明：(一)上訴駁回；(二)歷審訴訟費用由上訴人負擔。
四、兩造不爭執事項：
  (一)宋柏元於81年間先後向被上訴人貸款400 萬元及380 萬元，
    並以其所有系爭1535號、1536號土地，依序分別設定720 萬
    元及600 萬元之第一順位最高限額抵押權予被上訴人。宋柏
    元於83、84年間，以訴外人林慶育所有坐落高雄縣旗山鎮○
    ○段284 、285 、286 、287 地號等4 筆土地為擔保，向被
    上訴人貸款1,300 萬元。該1,300 萬元債權，業經被上訴人
    對宋柏元及林慶育取得確定之支付命令（高雄地院84年度促
    字第15910號、85年度促字第14906號）。
  (二)系爭建物未辦理保存登記，係由宋柏元出資興建而原始取得
    所有權。宋柏元於95年8 月以買賣為原因，辦理系爭建物房
    屋稅籍納稅義務人變更登記為宋進元。
  (三)宋柏元於如附表所示時間就系爭土地為黃正君、吳兆權、林
    國棟設定如附表所示第二或第三順位之本金最高限額抵押權
    。
  (四)被上訴人就系爭780 萬元借貸債權對宋柏元聲請強制執行，
    經執行法院以96年度執字第80245 號、第80246 號清償債務
    強制執行事件受理，其所查封宋柏元所有之不動產依序各為
    系爭1536號土地及系爭建物（96年度執字第80245 號）、系
    爭1535號土地（96年度執字第80246 號）。
五、兩造爭點：
  (一)上訴人宋柏元與宋進元間，於95年8 月就系爭建物所為之買
    賣行為，是否係出於通謀虛偽意思表示而無效？
  (二)宋柏元與黃正君、吳兆權、林國棟間如附表所示之消費借貸
    契約及抵押權設定契約，是否均出於通謀虛偽意思表示而無
    效？被上訴人請求確認附表所示消費借貸債權不存在，及請
    求黃正君、吳兆權、林國棟塗銷附表所示之抵押權設定登記
    ，是否有理由？
六、上訴人宋柏元與宋進元間，於95年8 月就系爭建物所為之買
    賣行為，是否係出於通謀虛偽意思表示而無效？
  (一)按當事人主張有利於己之事實者，就其事實有舉證之責任，
    民事訴訟法第277 條前段定有明文。又法院認為必要時，得
    依職權訊問當事人，此為同法第367 條之1 第1 項所明定，
    是當事人之訊問，自得為證據之方法。經查，上訴人宋柏元
    、宋進元就其等主張系爭建物之買賣係真實乙節，固據提出
    建築改良物所有權買賣移轉契約書、郵政跨行匯款申請書3
    紙、宋進元設於北區郵政管理局（帳號00000000000000001
    ）、國泰世華銀行福和分行（帳號000000000000）帳戶之存
    摺封面及內頁共4 紙等影本為證（見原審卷第96-99 、本院
    前審卷第83-86 頁）。
  (二)惟經原審訊問宋柏元本人，據其陳稱：系爭建物伊原開價10
    0 萬元，後以90萬元售予宋進元；伊要求買賣價金應以匯款
    方式為之，宋進元有錢就匯給伊，未說何時繳清，伊同意宋
    進元分期匯款；伊將系爭建物出售予宋進元後，仍可繼續居
    住於系爭建物，迨宋進元2 年後回來，伊再將系爭建物交付
    予宋進元，迄今宋進元仍在台北工作，伊亦居住於系爭建物
    ；伊居住於系爭建物並未給付租金予宋進元，因系爭建物占
    用伊所有之土地，伊與宋進元互為抵銷等語（見原審卷第23
    5-237 頁）。而宋進元經原審訊問則陳稱：系爭建物宋柏元
    開價90萬元，伊同意之，買賣價金伊係分期給付，且付清後
    始辦理過戶；宋柏元居住於系爭建物，並未給付租金予伊，
    伊與宋柏元亦無其他約定等詞（原審卷第238 頁）。基上，
    宋柏元、宋進元就系爭建物之買賣議價經過，一者稱開價10
    0 萬元、嗣後以90萬元成交，一者稱開價90萬元，兩者已有
    出入；又其等就宋柏元出售系爭建物後仍續住其內有無支付
    對價乙節，一者稱因系爭建物坐落在宋柏元所有之土地上，
    故兩人約定以系爭建物租金與地租互為抵銷，一者則稱宋柏
    元未給付租金，兩人間就此並無其他約定，兩者亦大相逕庭
    ，遑論建物出賣人售屋後仍無償續住，並非社會常態。由是
    足徵宋柏元、宋進元所為前揭陳述多所歧異，存有重大疵累
    ，而難認其等就系爭建物之買賣係為真正。
  (三)甚者，系爭建物係於95年8 月間即辦理稅籍變更登記，納稅
    義務人由宋柏元變更為宋進元，此為兩造所不爭。惟依宋柏
    元、宋進元所提出之上開跨行匯款申請書及存摺內頁所示，
    宋進元就系爭建物買賣價金90萬元，係於95年8 月3 日、同
    年9 月1 日、同年11月14日分3 次各付30萬元予宋柏元，
    亦即宋進元迨至95年11月14日始將系爭建物之買賣價金給付
    完畢。然宋進元卻稱買賣價金付清後始辦理過戶（即稅籍變
    更登記），已與上開書證所呈現系爭建物買賣價金係於95年
    11月14日付清，系爭建物早於同年8 月間即已辦理稅籍變更
    登記之事實不符。況且，買賣價金尚未給付完畢即先辦理稅
    籍變更登記，亦有悖於社會交易常情。參以，宋柏元於受領
    上開3 筆各30萬元之款後，均旋於同日即全數提領完盡，
    亦有台灣土地銀行美濃分行、彰化銀行旗山分行檢送之交易
    明細查詢資料附卷可稽（原審卷第211-212 、221-222 頁）
    ，雖其泛稱係為躲避債權人扣押始予提領，惟迄至本件言詞
    辯論終結時止，其均無法具體釋明此等資金之流向。且由其
    所稱係為避債而提領等詞，益見其具有隱匿或不利處分財產
    之動機，反足推徵系爭建物之買賣亦有同出於脫免執行考量
    之虞，而難認屬實。
  (四)基上，宋柏元、宋進元雖形式上簽訂買賣契約，並留有買賣
    價金匯付憑據，惟由其等就買賣暨付款、稅籍變更經過，及
    系爭建物出賣後使用收益狀況之陳述，多所歧異，並悖離社
    會交易常情，堪認實際上雙方並無買賣之真意。是被上訴人
    主張其等就系爭建物所為之買賣行為係屬通謀虛偽意思表示
    ，堪予採取。依民法第87條第1 項前段規定，其等所為系爭
    建物買賣之通謀虛偽意思表示，自屬無效，系爭建物仍屬宋
    柏元所有。另按未保存登記建物之讓與，因不能為移轉登記
    而不能為不動產所有權之讓與，受讓人僅取得事實上處分權
    （最高法院67年度第2 次民事庭庭長會議決定(一)可資參照）
    ，申言之讓與人仍保有所有權，故此，宋柏元、宋進元間就
    系爭建物之買賣即使非為通謀虛偽意思表示，系爭建物之所
    有權亦仍屬宋柏元所有，併此敘明。
七、宋柏元與黃正君、吳兆權、林國棟間如附表所示之消費借貸
    契約及抵押權設定契約，是否均出於通謀虛偽意思表示而無
    效？被上訴人請求確認如附表所示消費借貸債權不存在，及
    請求黃正君、吳兆權、林國棟塗銷如附表所示之抵押權設定
    登記，是否有理由？
  (一)按第三人主張表意人與相對人通謀而為虛偽意思表示者，該
    第三人應負舉證之責，最高法院48年台上字第29號判例可資
    參照。被上訴人主張上訴人宋柏元與黃正君、吳兆權、林國
    棟間雖形式上簽立有借據、本票，並據而辦理抵押權設定登
    記，惟該等消費借貸及抵押權設定行為，均屬通謀虛偽意思
    表示。揆諸前揭說明，自應由被上訴人就此通謀虛偽意思表
    示之事實，負舉證責任。
  (二)被上訴人於原審聲請函調宋柏元開設於陽信銀行美濃簡易型
    分行（下稱陽信美濃分行）、彰化銀行旗山分行（下稱彰銀
    旗山分行）、台灣土地銀行美濃分行（下稱土銀美濃分行）
    ；黃正君開設於華南商業銀行內埔分行（下稱華南內埔分行
    ）；吳兆權開設於陽信美濃分行；林國棟開設於土銀美濃分
    行；訴外人徐宋有娣即宋柏元之大姐開設於彰銀旗山分行；
    訴外人蕭宋榮娣即宋柏元之二姐開設於合作金庫商業銀行美
    濃分行（下稱合庫美濃分行）等帳戶往來明細資料，分據該
    等銀行函覆在卷【見原審卷第155-156 頁、第159-165 及22
    1-222 頁、211-212 頁（以上均為宋柏元帳戶）；第247-24
    8 頁（黃正君帳戶）；第194-195 頁（吳兆權帳戶）；第21
    3-214 頁（林國棟帳戶）；第223 頁（徐宋有娣帳戶）；第
    269-270 頁（蕭宋榮娣帳戶）】。經依上開銀行函覆內容勾
    稽比對，可得知下述往來情況：
  1.黃正君設於華南內埔分行帳號000000000000帳戶於95年6 月
    14日有一筆200 萬元之現金存入，黃正君於95年6 月15日自
    其上開帳戶匯款200 萬元至宋柏元設於彰銀旗山分行帳號26
    566-5 帳戶，宋柏元旋於同日自其上開帳戶匯款200 萬元至
    訴外人徐宋有娣設於彰銀旗山分行帳號26578-1 帳戶，而徐
    宋有娣之上開帳戶先後於95年6 月16日、95年6 月26日、95
    年7 月7 日、95年7 月20日各提領現金50萬元、50萬元、40
    萬元、60萬元，合計200 萬元。
  2.吳兆權設於陽信美濃分行帳號00000000000 帳戶於95年8 月
    22日有一筆200 萬元之現金存入，吳兆權即於95年8 月23日
    自其上開帳戶匯款200 萬元至宋柏元設於陽信美濃分行帳號
    000000000000 帳戶，宋柏元旋於同日自其上開帳戶匯款120
    萬元至徐宋有娣設於彰銀旗山分行帳號26578-1 帳戶，並自
    其上開帳戶提領現金80萬元。
  3.吳兆權設於陽信美濃分行帳號00000000000 帳戶於96年8 月
    7 日有一筆60萬元之現金存入，吳兆權即於96年8 月8 日自
    其上開帳戶匯款60萬元至宋柏元設於陽信美濃分行帳號0000
    00000000帳戶，宋柏元旋於同日自其上開帳戶提領現金60萬
    元。
  4.林國棟設於土銀美濃分行帳號000000000000帳戶於95年8 月
    2 日有3 筆定期存款轉入活期存款合計4,988,694 元，並於
    95年8 月3 日有一筆100 萬元之現金存入，林國棟即於95年
    8 月3 日自其上開帳戶匯款100 萬元、500 萬元至宋柏元設
    於土地銀行美濃分行帳號000000000000帳戶，宋柏元旋於同
    日自其上開帳戶提領現金100 萬元，並自其上開帳戶匯款50
    0 萬元至訴外人蕭宋榮娣設於合庫美濃分行帳號0000000000
    000 帳戶，蕭宋榮娣上開帳戶於同日亦有一筆100 萬元之現
    金存入，嗣先後於95年8 月9 日、95年8 月11日、95年8 月
    22日、95年8 月29日、95年8 月30日、95年12月4 日、95年
    12月18日、95年12月19日各提領現金60萬元、90萬元、80萬
    元、50萬元、70萬元、90萬元、80萬元、80萬元，合計600
    萬元。
  5.林國棟設於土銀美濃分行帳號000000000000帳戶於95年9 月
    7 日、95年9 月8 日各有一筆150 萬元、90萬元之現金存入
    ，林國棟即於95年9 月11日自其上開帳戶匯款240 萬元至宋
    柏元設於彰銀旗山分行帳號26566-5 帳戶，宋柏元旋於同日
    自其上開帳戶提領現金110 萬元，並自其上開帳戶匯款130
    萬元至徐宋有娣設於彰銀旗山分行帳號26578-1 帳戶。徐宋
    有娣之上開帳戶迄至該日連同95年8 月23日經匯款轉入之12
    0 萬元（即上開資金往來情形2.內所述之120 萬元），合計
    有250 萬元，扣除95年9 月1 日提領2 萬元，連同利息約有
    248 餘萬元之餘額。嗣該帳戶先後於95年9 月19日、95年9
    月22日、95年10月30日、95年11月9 日各提領現金90萬元、
    70萬元、50萬元、40萬元，合計250 萬元。
  (三)基上，足見黃正君、吳兆權、林國棟於上開借據所載簽立日
    期，固有匯入如附所示借貸金額之款項至宋柏元之上開帳戶
    。惟宋柏元係於不同時、地分別向黃正君、吳兆權、林國棟
    借貸，此據其等於原審陳述在案（原審卷第234 頁以下），
    然其等借貸之模式，卻均係其等所謂借款前一日或數日恰有
    與借貸金額相符之現金存入黃正君、吳兆權、林國棟之帳戶
    （除林國棟95年8 月3 日予宋柏元之600 萬元中，有4,98
    8,694 元係源自林國棟自身之定期存款轉換為活期存款，非
    以現金存入，詳如後述），黃正君、吳兆權、林國棟再於借
    款當日將該等存入款項入宋柏元帳戶，而如出一轍，客觀
    上已與常情有違。
  (四)甚者，經本院就宋柏元借款之緣由乙節訊問黃正君，據其答
    稱：「他說需要用錢，沒有講到更具體的理由」等語（本院
    卷第106 頁），核與宋柏元於原審所稱：「跟黃正君說要娶
    媳婦、開飼料店、開水果攤等」（原審卷第237 頁），存有
    歧異。又經本院詢之黃正君付借款經過，其一再陳稱：我
    拿200 萬元現金到華南銀行後，請華南銀行將錢給宋柏元
    ，並不是存入我的帳戶乙語（本院卷第106 頁正、背面），
    核與前揭銀行往來明細資料所示，95年6 月14日係先有1筆
    200 萬元之款項存入黃正君設於華南內埔分行帳戶後，翌日
    即95年6 月15日始有200 萬元轉帳戶宋柏元設於彰銀旗山分
    行帳戶之情，明顯不同；復經本院質之以其帳戶內既已有20
    0 萬元現金，如要款予宋柏元，何不於同日辦理，而於翌
    日再耗失勞費時間另為付，其亦未能陳述出合乎事理之事
    由。據上，由黃正君、宋柏元就借貸因由所述歧異，且黃正
    君所述借款付經過明顯不符前揭帳戶資料所揭示之內容及
    常理，是其2 人間難認有真實之消費借貸關係存在。
  (五)再以，經本院訊問吳兆權如何交付借款予宋柏元，據其答稱
    ：「95年借200 萬元，是在陽信銀行領出200 萬元透過銀行
    轉帳給他；96年借60萬元部分，是我抓蝦賺的錢拿去銀行存
    後，給他的」（本院卷第107 頁）。惟其於原審陳稱：「
    （問：95年8 月23日... 為何前一日剛好有200 萬元存入你
    戶頭？）我賣蝦的錢；（96年8 月8 日你說有借60萬元給他
    ，為何前一日剛好有60萬元存入你戶頭？）我是在美濃郵局
    領60萬元給他」等詞（原審卷第239-240 頁）。職是，以吳
    兆權於原審、本院就其借貸與宋柏元之資金來源，有關200
    萬元部分，於原審陳稱係賣蝦賺的錢，於本院則稱係自陽信
    銀行領出後轉帳，關於60萬元部分，於原審陳稱係自美濃郵
    局提領後交付宋柏元，於本院則稱係將賣蝦所得款項存入銀
    行後付宋柏元，前後所述均顯然不一；且其於原審所稱自
    「美濃郵局」提領60萬元「現金交付」之情，亦與前揭往來
    明細資料所示，該筆款項係自「陽信美濃分行」「款」與
    宋柏元不符。衡情吳兆權如確有借貸上開2 筆款項與宋柏元
    ，當不致就自己處理之同一事務出此先後不符之陳述。故堪
    認吳兆權與宋柏元間之消費借貸關係，亦非真正。
  (六)復者，經本院就95年8 月間借貸600 萬元之借款交付經過訊
    問林國棟，據其陳稱：宋柏元跟我借600 萬元時，我是先把
    100 萬元匯給宋柏元之後，看到他很久沒有用的帳戶可以
    款，才會去解約定存等語（本院卷第107 頁背面），惟依前
    揭往來明細資料所示，林國棟存於土銀美濃分行3 筆合計4,
    988,694 元之定期存款係於95年8 月2 日轉換為活期存款，
    翌日即95年8 月3 日始有100 萬元之現金存入同一帳戶，並
    於當日轉帳100 萬元、500 萬元與宋柏元，已如前述，是林
    國棟轉帳100 萬元與宋柏元，顯係在其解約定期存款之後，
    其所稱先款100 萬元予宋柏元再解約定期存款云云，顯與
    事實不符。又經本院就95年9 月間借貸240 萬元之借款來源
    及交付經過訊問林國棟，其答稱：我將自己買賣股票所得，
    及母親提供之130 萬元或150 萬元、阿姨提供之20、30萬元
    ，湊足了240 萬元後，在同一天存進自己帳戶，並款與宋
    柏元（本院卷第107 頁背面至108 頁），惟此與前揭往來明
    細資料所呈現，林國棟設於土銀美濃分行之帳戶係於95年9
    月7 日、8 日分別存入150 萬元、90萬元，於95年9 月11日
    轉帳240 萬元與宋柏元，亦即，240 萬元並非一次存入，而
    係先後於不同日期存入，且係間隔數日後始轉帳，而非於同
    一日轉帳之情，亦明顯有異。徵諸常情，若林國棟與宋柏元
    確有上開2 筆消費借貸關係存在，林國棟就其自己處理之解
    除定期存款轉換活期存款、存入現金、轉帳等金融手續，當
    不至出現上述多所悖離事實之陳述，從而堪認林國棟與宋柏
    元間之上開2 筆消費借貸關係，亦應非真實。
  (七)參以，宋柏元於本院自承徐宋有娣、蕭宋榮娣之上開帳戶均
    係伊所借用（本院卷第69頁背面），申言之，宋柏元受領上
    開5 筆合計1,300 萬元之借款後均約於2 、3 個月內提領完
    盡（95年4 筆合計1,240 萬元、96年1 筆60萬元），以該等
    借貸金額甚鉅，而其迄至本件言詞辯論終結時止，均無法陳
    述出具體流向（例如清償何一債務、運用於何投資等），實
    屬有異。遑論，被上訴人前曾於85年間聲請強制執行訴外人
    林慶育所有坐落高雄縣旗山鎮○○段284 、285 、286 、28
    7 地號等4 筆土地，因第5 次減價拍賣仍無法拍定，被上訴
    人乃撤回執行；而宋柏元於89年2 月間於被上訴人因其先清
    償系爭780 萬元貸款之利息與違約金而撤回對系爭土地之執
    行後，為恐被上訴人就上開4 筆土地所擔保其借貸之1,300
    萬元債務未能足額受償，被上訴人將來就債權餘額以普通債
    權對系爭土地之拍賣價金參與分配，即於89年3 月間與訴外
    人即其大姐徐宋有娣、二姐蕭宋榮娣為通謀虛偽意思表示，
    將系爭1536號土地虛偽設定權利價值為3,000 萬元之第二順
    位抵押權予徐宋有娣，將系爭1535號土地虛偽設定權利價值
    為1,500 萬元之第二順位抵押權予徐宋有娣（權利範圍1/3
    ）、蕭宋榮娣（權利範圍2/3 ），經本院刑事庭以95年度上
    易字第118 號依偽造文書罪判處宋柏元、徐宋有娣、蕭宋榮
    娣有期徒刑，均緩刑確定（見原審卷第22-32 頁）。而上開
    虛偽設定之抵押權所擔保之虛偽借貸債權，均係由宋柏元自
    其金融帳戶內提領現金、於同日或數日後存入徐宋有娣或蕭
    宋榮娣之夫之帳戶，徐宋有娣、蕭宋榮娣之夫之帳戶於翌日
    或數日後亦均付同一金額之款項入宋柏元之帳戶，以製造
    交付借款之形式紀錄（見原審卷第24頁背面至25頁背面），
    核與本件借款之交付方式，亦係黃正君、吳兆權、林國棟帳
    戶內於所稱之借款前一日存入與借貸金額相符之款項，於借
    款當日即轉帳、付與宋柏元之情，極為類同，益徵本件宋
    柏元與黃正君、吳兆權、林國棟間之消費借貸及抵押權設定
    契約，亦同屬通謀虛偽意思表示，要無疑義。
  (八)末按，無效法律行為之當事人，於行為當時，知其無效或可
    得而知者，應負回復原狀或損害賠償之責任，民法第113 條
    定有明文。又債務人怠於行使其權利時，債權人因保全債權
    ，得以自己之名義，行使其權利，此為同法第242 條前段所
    明定。宋柏元與黃正君、吳兆權、林國棟間如附表所示消費
    借貸及抵押權設定契約既為通謀虛偽意思表示，依民法第87
    條第1 項規定，該等消費借貸、抵押權設定登記行為均屬無
    效；且此無效情事，為上開4 人於行為時均知悉或可得而知
    ，黃正君、吳兆權、林國棟就其等所受如附表所示之抵押權
    設定登記，對宋柏元負有回復原狀之義務；而被上訴人對宋
    柏元有系爭780 萬元貸款，及以林慶育前開4 筆土地擔保之
    貸款1,300 萬元，合計2,080 萬元之消費借貸債權存在，惟
    宋柏元怠於行使其請求黃正君、吳兆權、林國棟塗銷如附表
    所示抵押權之權利，則被上訴人為保全債權，自得以自己之
    名義，代位宋柏元行使該項權利。故此，被上訴人請求黃正
    君、吳兆權、林國棟塗銷如附表所示抵押權，自屬有據。
八、綜合前述，本件被上訴人主張上訴人宋柏元與宋進元間就系
    爭建物所為買賣，及宋柏元與黃正君、吳兆權、林國棟間之
    消費借貸及抵押權設定契約，均為通謀虛偽意思表示，係屬
    可採，上訴人所辯均為無可取。從而，被上訴人本於民法第
    87條、第242 條、第113 條規定，求為確認系爭建物為宋柏
    元所有（被上訴人請求原審判決確認系爭建物之納稅義務人
    為宋柏元，其真意即確認系爭建物為宋柏元所有，業據被上
    訴人陳明在卷，見本院卷第119 頁背面），及確認宋柏元與
    黃正君、吳兆權、林國棟間如附表所示消費借貸契約係屬通
    謀虛偽意思表示，並黃正君、吳兆權、林國棟應塗銷如附表
    所示抵押權設定，為有理由，應予准許。是則，原審判決上
    訴人敗訴，於法並無不合。上訴意旨指摘原判決不當，求予
    廢棄改判，為無理由，應予駁回其上訴。至本院已依民法第
    87條、第242 條、第113 條規定判決被上訴人勝訴，則被上
    訴人另依民法第184 條第1 項、第179 條、第767 條等規定
    所為塗銷如附表所示抵押權之請求，本院即毋庸再予審究，
    附此敘明。
九、兩造其餘攻擊防禦方法，無礙本件勝負之判斷，爰不一一論
    敘。
十、據上論結，本件上訴為無理由，依民事訴訟法第449 條第1
    項、第78條、第85條第1 項前段，判決如主文。
中    華    民    國    99    年    11    月    3     日
                            民事第三庭
                                審判長法官  張國彬
                                法      官  吳登輝
                                法      官  甯  馨
以上正本證明與原本無異。
如對本判決上訴，須於判決送達後20日內向本院提出上訴狀，其
未表明上訴理由者，應於上訴後20日內向本院提出上訴理由書（
均須按他造當事人之人數附繕本）。上訴時應提出委任律師或具
有律師資格之人之委任狀，並依附註條文規定辦理。如委任律師
提起上訴者，應一併繳納上訴審裁判費。
中    華    民    國    99    年    11    月    3     日
                                書  記  官  施耀程
附註：
民事訴訟法第466 條之1 ：
對於第二審判決上訴，上訴人應委任律師為訴訟代理人，但上訴
人或其法定代理人具有律師資格者，不在此限。
上訴人之配偶、三親等內之血親、二親等內之姻親，或上訴人為
法人、中央或地方機關時，其所屬專任人員具有律師資格並經法
院認適當者，亦得為第三審訴訟代理人。
第1 項但書及第2 項情形，應於提起上訴或委任時釋明之。
附表：
┌────┬───────┬───────────┬──────┬───────┐
│抵押權人│   抵押土地   │抵押權設定時間及金額  │  借款時間  │  借款金額    │
├────┼───────┼───────────┼──────┼───────┤
│        │高雄縣美濃鎮清│於民國95年6月13日以高 │            │              │
│        │水段1535地號土│雄縣美濃地政事務所美登│            │              │
│ 黃正君 │地，面積8,236 │字第022760號，設定最高│ 95年6月15日│    200萬     │
│        │平方公尺，權利│限額新台幣220 萬元之第│            │              │
│        │範圍全部      │二順位抵押權登記      │            │              │
├────┼───────┼───────────┼──────┼───────┤
│        │              │                      │            │              │
│        │高雄縣美濃鎮清│於民國95年7月24日以高 │ 95年8月23日│    200萬     │
│        │水段1535地號土│雄縣美濃地政事務所美登│            │              │
│ 吳兆權 │地，面積8,236 │字第029070號，設定最高├──────┼───────┤
│        │平方公尺，權利│限額新台幣300 萬元之第│            │              │
│        │範圍全部      │三順位抵押權登記      │  96年8月8日│     60萬     │
│        │              │                      │            │              │
├────┼───────┼───────────┼──────┼───────┤
│        │              │                      │            │              │
│        │高雄縣美濃鎮清│於民國95年7月7日以高雄│  95年8月3日│    600萬     │
│        │水段1536地號土│雄縣美濃地政事務所美登│            │              │
│ 林國棟 │地，面積10,701│字第027790號，設定最高├──────┼───────┤
│        │平方公尺，權利│限額新台幣850 萬元之第│            │              │
│        │範圍全部      │二順位抵押權登記      │ 95年9月11日│    240萬     │
│        │              │                      │            │              │
└────┴───────┴───────────┴──────┴───────┘

司法院資訊處製作；財團法人民間司法改革基金會備份。
